【裁判字號】    85,台上,2774
【裁判日期】    851205
【裁判案由】    給付承攬報酬
【裁判全文】
最高法院民事判決                              八十五年度台上字第二七七四號
    上  訴  人  甲○○
    被 上訴 人  方苑工程顧問有限公司
    法定代理人  陳東亮
右當事人間請求給付承攬報酬事件，上訴人對於中華民國八十四年十一月二十日台灣
高等法院第二審更審判決（八十三年度勞上更(一)字第一○號），提起上訴，本院判決
如左：
    主  文
原判決關於駁回上訴人對被上訴人請求給付基隆港高架道路設計酬金新台幣二十一萬
元本息之訴及該訴訟費用部分廢棄，發回台灣高等法院。
其他上訴駁回。
第三審訴訟費用，關於駁回其他上訴部分，由上訴人負擔。
    理  由
本件上訴人主張：被上訴人於民國七十八年二月間，將其所承包基隆港務局高架道路
設計（下稱基港道路設計）及基隆市第五期深澳坑市地重劃工程規劃設計（下稱深澳
坑重劃設計）交與伊設計，約定酬金分別為新台幣（下同）九十五萬元、八十八萬四
千九百六十六元。伊已將設計工作完成，惟被上訴人就基港道路設計部分僅給付二十
萬元，尚欠七十五萬元；深澳坑重劃設計部分僅給付十五萬三千三百十三元，尚欠七
十三萬一千六百五十三元，屢催不付等情，爰本於承攬之法律關係，求為命被上訴人
給付一百四十八萬一千六百五十三元並加給法定遲延利息之判決（第一審僅判命被上
訴人給付基港道路設計酬金七十五萬元本息，其餘判決上訴人敗訴。兩造上訴後，原
審認被上訴人應給付基港道路設計酬金二十一萬元及深澳坑重劃設計酬金七十三萬一
千六百五十三元，判命被上訴人應再給付十九萬一千六百五十三元本息，駁回被上訴
人對命其給付上述七十五萬元本息之上訴，並就基港道路設計酬金五十四萬元本息部
分判決上訴人敗訴，未據其聲明不服。嗣被上訴人對上開判決其敗訴部分提起第三審
上訴，由本院發回原審更審）。
被上訴人則以：基港道路設計酬金固為九十五萬元，惟伊已給付三十九萬元，結算時
付二十萬元，共五十九萬元，因上訴人就該設計未完成，由伊另請吳慶輝修改完成，
上訴人就該部分未完成工作，自不得再請求報酬。至深澳坑重劃設計所約定之酬金為
十五萬三千三百十三元，並非上訴人所稱之八十八萬四千九百六十六元，伊已結帳付
清。況所請求之報酬亦逾二年時效期間而消滅等語，資為抗辯。
原審審理結果，以：上訴人主張其與被上訴人就上開基港道路設計暨深澳坑重劃設計
工程，簽訂承攬契約，由其執行實際設計工作。基港道路設計酬金約定為九十五萬元
，上訴人將設計圖交付後，被上訴人未將酬金全數給付伊；深澳坑重劃設計酬金被上
訴人已給付十五萬三千三百十三元等情，為兩造所不爭，復有備忘錄二件為憑，固足
信為真實。惟查：(一)基港道路設計部分：上訴人製作之設計圖經被上訴人送基隆港務
局審查後，該局迭於七十八年十一月十日及七十九年一月十七日函請被上訴人修正，
並就細部設計草圖內容、預算書單價分析表、數量計算書、施工說明書及結構計算書
等多次與被上訴人協商修正，直至八十年三月十九日函請被上訴人修正後，始經該局
認可，有該局基港工計第九三二五號函足稽。可見上訴人製作之設計圖確有不合基隆
港務局規定情事，且上訴人之設計圖未能通過該局之審查，於工程實務上即無意義，
自不能認屬工作瑕疵，而係上訴人未完成與被上訴人約定之設計工作。又參諸證人羅
立德及吳慶輝所為證言（一審卷五十一頁及原審上字卷一二四、一二九頁）及上訴人
於原審八十三年度上易字第五三七六號偽造文書案件審理時自承被上訴人曾通知其修
改設計圖為其所拒等語（原審更字卷九十八－一○三頁刑事判決書），被上訴人對上
訴人之設計圖確已通知其修改而為上訴人所拒絕，致無法通過基隆港務局之審查，而
未完成所約定之工作，顯非可歸責於被上訴人無疑。上訴人既未完成其與被上訴人所
約定之工作，依民法第四百九十條規定，自不得向被上訴人請求給付承攬報酬。(二)深
澳坑重劃設計部分：查上訴人主張此部分雙方約定之酬金為八十八萬四千九百六十六
元，無非以被上訴人出具之備忘錄為證，然該備忘錄記載：「基隆市地重劃設計費第
一期一一七七九三元，第二期二六五四九○元，第三期一七六九九三元，第四期三二
四六九○元，第一期、第二期總額乘以百分之四十等於一五三三一三元（七十九年元
月十五日付）」各等語，並未有此部分設計酬金之記載。另依基隆市政府與被上訴人
就深澳坑市地重劃工程規劃設計酬勞所訂之委託合約書第二條約定，付款金額日期為
：(1)完成各項測量基本資料調查分析報告、工程規劃設計草案，送交甲方（基隆市政
府）認可後付服務費全額百分之二十，於七十八年十一月三十日付一一七七九三元。
(2)依合約第二條第二項：本工程完成發包開工後一個月內續付服務費及監造費全額百
分之三十，於七十九年一月卅一日付服務費一七六六九○元、監造費八八八○○元。
(3)依合約第三項：工程完成一半後，續付服務費及監造費百分之二十，於八十年六月
二十九日付服務費一一七七九三元、監造費五九二○○元。(4)依合約第二條第四項：
工程完工經驗收完畢後，付清服務費及監造費全額。於八十三年四月十五日付服務費
一七六六九○元、監造費一四八○○○元云云（見原審更字卷八十七頁）。由以上付
款之約定與實際付款情形觀之，基隆市政府付與被上訴人之各期款項，與上述備忘錄
所載金額完全相同。而被上訴人所須完成之工作有如上述。上訴人應完成者僅為設計
之工作，顯較被上訴人與基隆市政府約定應完成之工作為少。若謂被上訴人將工作轉
包上訴人，被上訴人應完成之工作較多，自基隆市政府取得之報酬卻與完成較少工作
之上訴人所領之酬金相同，非僅無利潤，且必虧損，殊有違常理。是上訴人所稱該備
忘錄所載之金額，即為兩造約定此部分之報酬一節，要非可取。此外，上訴人復不能
舉證證明此部分設計之酬金金額若干，自不能遽而認定其主張之金額為真正。從而，
上訴人本於承攬之法律關係，請求被上訴人給付基港道路設計酬金二十一萬元本息及
深澳坑重劃設計酬金七十三萬一千六百五十三元本息，即非正當，不應准許。因就基
港道路設計酬金二十一萬元本息部分，將第一審所為上訴人勝訴之判決廢棄，改判駁
回其訴，並就深澳坑重劃設計酬金七十三萬一千六百五十三元本息部分，將第一審所
為上訴人敗訴之判決，予以維持，駁回其上訴。
一原判決關於駁回上訴人對被上訴人請求給付基港道路設計酬金二十一萬元本息之訴
部分：
原審以上訴人提出之基港道路設計圖未經基隆港務局審查認可認定上訴人未完成所約
定工作，惟查上訴人於原審一再主張稱：「本件工程設計，伊業已於七十八年九月將
設計草圖及結構計算圖、工料分析書、研究報告書及相關之書表交付被上訴人為兩造
所不爭執（被上訴人係主張伊拒絕修改），伊之工作業已完成……」等語（原審上字
卷一三四頁、一九五頁），被上訴人復自稱：「本件上訴人與伊之承攬契約，由上訴
人負責協助設計『上訴人於七十八年四月底已完成工作』，迨至八十一年五月始起訴
請求承攬報酬……其請求權已罹於時效……」云云（同上卷二○一頁、原審更字卷二
○頁）。即依兩造所簽訂之基港道路設計合作協議所載，亦僅約定：「1.甲○○工作
內容：設計、計算、估價、施工計劃。2.工作費用九十五萬元。3.付款方式：依協議
書（港務局）之比例計付」等語（一審卷二十七頁），似未載明上訴人提出之設計圖
必經基隆港務局審認後始稱完成承攬之工作。究竟兩造約定之承攬工作，係於上訴人
七十八年間提出系爭設計圖時即算完成？抑必俟提出之設計圖經基隆港務局審認後始
為完成？雙方契約之真意為何﹖原審未詳為調查審認，遽以上開理由而為上訴人此部
分敗訴之判決，已嫌速斷。且上開合作協議書所載付款方式「依協議書（港務局）之
比例計付」一語，究係何所指﹖此與本件上訴人何時得請求系爭酬金暨被上訴人得否
為時效之抗辯所關頗切，原審未進一步究明，亦有未合。上訴論旨指摘此部分原判決
不當，求予廢棄，難謂無理由。
二原判決關於駁回上訴人對被上訴人請求給付深澳坑重劃設計酬金七十三萬一千六百
五十三元本息之上訴部分：
原審判決此部分上訴人敗訴，經核於法尚無違背。上訴論旨，猶執陳詞，並以原審取
捨證據、認定事實之職權行使及其他與判決基礎無涉之理由，指摘此部分原判決不當
，聲明廢棄，非有理由。
據上論結，本件上訴為一部分有理由，一部分無理由，依民事訴訟法第四百七十七條
第一項、第四百七十八條第一項、第四百八十一條、第四百四十九條第一項、第七十
八條，判決如主文。
中      華      民      國    八十五    年     十二     月      五      日
                              最高法院民事第五庭
                                  審判長法官  張  福  安
                                        法官  蘇  茂  秋
                                        法官  蘇  達  志
                                        法官  顏  南  全
                                        法官  葉  賽  鶯
      右正本證明與原本無異
                                              書  記  官
中      華      民      國    八十五    年     十二     月     十八     日


司法院資訊處製作；財團法人民間司法改革基金會備份。
